【裁判字號】    99,交聲,380
【裁判日期】    990830
【裁判案由】    違反道路交通管理處罰條例聲明異議
【裁判全文】
臺灣新竹地方法院交通事件裁定         99年度交聲字第380號
移送機關即  交通部公路總局新竹區監理所新竹市監理站
原處分機關
異  議  人  甲○○
即受處分人
上列異議人因違反道路交通管理處罰條例案件，對於交通部公路
總局新竹區監理所新竹市監理站民國99年6月3日竹監新四字第裁
51-E00000000號所為之違反道路交通管理事件裁決處分，聲明異
議，本院裁定如下：
    主    文
原處分撤銷。
甲○○汽車駕駛人，駕駛汽車經測試檢定酒精濃度超過規定標準
，壹年內不得考領小型車普通駕駛執照，並應接受道路交通安全
講習。
    理    由
一、按交通法庭認為聲明異議有理由或聲明異議雖無理由而原處
    分不當或違法者，應以裁定將原處分經聲明異議部分撤銷，
    並自為裁定，道路交通案件處理辦法第20條前段定有明文。
    次按汽車駕駛人飲用酒類後，其吐氣所含酒精濃度超過每公
    升0.25毫克以上者，不得駕車；汽車駕駛人，駕駛汽車經測
    試檢定有酒精濃度超過規定標準者，處新臺幣（下同）1 萬
    5,000元以上6萬元以下罰鍰，並當場移置保管該汽車及吊扣
    其駕駛執照1 年，且應接受道路交通安全講習，道路交通安
    全規則第114條第2款、道路交通管理處罰條例第35條第1 項
    第1 款、第24條第1項第2款亦分別定有明文。又汽車駕駛人
    違反本條例規定，應受吊扣駕駛執照處分，於汽車駕駛人係
    無駕駛執照駕車者，在所規定最長吊扣期間內，不得考領駕
    駛執照，此為道路交通管理處罰條例第67條第6 項所明定。
二、本件原處分機關處分意旨略以：聲明異議人即受處分人甲○
    ○原持有小型車普通駕駛執照業經吊銷，仍於民國98年1月2
    2日晚上11時44分許，駕駛車牌號碼ML-7767號自小客車，行
    經新竹市○○路○段561號前，為警攔檢測得吐氣所含酒精濃
    度為每公升空氣含0.96毫克之違規，經舉發單位即新竹市警
    察局第一分局南寮派出所警員填掣竹市警交字第 E00000000
    號舉發違反道路交通管理事件通知單（下稱舉發通知單）予
    以舉發，嗣異議人於應到案日期前到案聽候裁決，原處分機
    關乃依道路交通管理處罰條例第35條第1項第1款、第24條第
    1項第2款、第67條第6項（裁決書漏載第24條第1項第2 款、
    第67條第6 項）及違反道路交通管理事件統一裁罰基準表之
    規定，於99年6月3日以竹監新四字第裁51-E00000000號違反
    道路交通管理事件裁決書裁處異議人罰鍰4萬9,500元，1 年
    內不得考領駕駛執照，並施以道路交通安全講習等語。
三、聲明異議意旨略以：異議人於上開時地酒後駕車，前已繳納
    5 萬元之緩起訴處分金，現又遭裁罰4萬9,500元罰鍰，因經
    濟不允許，是否可以接受交通講習課程或勞動服務方式換得
    免繳罰鍰，請撤銷原裁決處分等語。
四、本件異議人甲○○之酒後駕車係一個交通違規行為，有關其
    違規行為處罰效果之罰鍰、1 年內不得考領駕駛執照與施以
    道路交通安全講習等，係依據同一法律規定（即道路交通管
    理處罰條例第35條第1項第1款、第24條第1項第2款、第67條
    第6項）所為之處罰，其處罰方式雖有3種，但實際上為單一
    處分，無法割裂，與該項交通違規行為是否存在亦均無從分
    離，法院於審理時，應先確定異議人是否確有交通違規行為
    事實，再決定原處分機關所適用之法律有無錯誤。從而，異
    議人雖陳明僅就罰鍰部分聲明異議，其餘處罰部分並未提及
    ，惟該1 年內不得考領駕駛執照及施以道路交通安全講習部
    分，與其交通違規行為是否存在既無從分離，法院自應全部
    予以審理，合先敘明（臺灣高等法院98年法律座談會第23號
    提案研討結果參照）。
五、經查：
(一)、異議人甲○○於98年1 月22日晚上11時44分許，在新竹市○
    ○路○段561號前，因酒後駕駛車牌號碼ML-7767 號自小客車
    為警攔檢測得吐氣所含酒精濃度為每公升空氣含0.96毫克，
    而有「汽車駕駛人酒精濃度超過規定標準」之違規行為，為
    異議意旨所不否認，並有舉發通知單、裁決書影本各乙紙在
    卷可參，是異議人酒後駕駛自小客車之違規事實，應甚明確
    。又異議人同一酒醉駕車之行為，因同時觸犯刑法第185 條
    之3 公共危險罪，業經臺灣新竹地方法院檢察署檢察官於98
    年2月4日以98年度速偵字第303 號為緩起訴處分，緩起訴期
    間為1年，命異議人應於緩起訴處分確定後2個月內，向財團
    法人新竹縣天主教世光教養院支付5 萬元，嗣依職權送請再
    議，亦經臺灣高等法院檢察署檢察長以98年度上職議字第18
    72號處分書駁回在案，緩起訴期間為98年2月17日起至99年2
    月16日止，而異議人已於98年3月13日支付5萬元予財團法人
    新竹縣天主教世光教養院，且緩起訴期間業已屆滿未經撤銷
    等情，此據異議人於異議狀內記載明確，並有臺灣新竹地方
    法院檢察署檢察官98年度速偵字第303 號緩起訴處分書、臺
    灣高等法院檢察署98年度上職議字第1872號處分書、臺灣新
    竹地方法院檢察署檢察官執行緩起訴處分命令通知書、郵政
    跨行匯款申請書各乙份在卷可按，復經本院依職權調閱臺灣
    新竹地方法院檢察署98年度緩字第414 號緩起訴執行卷宗核
    閱無訛。是以，異議人於上開時地酒後超過規定標準駕駛動
    力交通工具為警查獲，並受緩起訴處分確定，且已依緩起訴
    處分命令向財團法人新竹縣天主教世光教養院支付5 萬元，
    現緩起訴期間業已屆滿未經撤銷等事實，均堪認定。
(二)、按94年2月5日公布，於95年2月5日施行之行政罰法第26條規
    定：「一行為同時觸犯刑事法律及違反行政法上義務規定者
    ，依刑事法律處罰之。但其行為應處以其他種類行政罰或得
    沒入之物而未經法院宣告沒收者，亦得裁處之。前項行為如
    經不起訴處分或為無罪、免訴、不受理、不付審理之裁判確
    定者，得依違反行政法上義務規定裁處之」。又其他種類行
    政罰，係指違反行政法上之義務應受「裁罰性」之「不利處
    分」，依行政罰法第2 條規定，包括限制或禁止行為之吊扣
    證照處分及警告性之講習處分在內。究其立法目的，一行為
    同時觸犯刑事法律及違反行政法上義務規定時，由於刑罰與
    行政罰同屬對不法行為之制裁，而刑罰之懲罰作用較強，故
    依刑事法律處罰，即足資警惕時，實無一事二罰再處行政罰
    之必要；且刑事法律處罰，由法院依法定程序為之，較符合
    正當法律秩序，應予優先適用，但罰鍰以外之沒入或其他種
    類行政罰，因兼具維護公共秩序之作用，為達行政目的，行
    政機關仍得併予裁處。
(三)、第按緩起訴期間內，有下列情形之一者，檢察官得依職權或
    依告訴人之聲請撤銷原處分，繼續偵查或起訴：於期間內
    故意更犯有期徒刑以上刑之罪，經檢察官提起公訴者。緩
    起訴前，因故意犯他罪，而在緩起訴期間內受有期徒刑以上
    刑之宣告者。違背第253條之2第1 項各款之應遵守或履行
    事項者，刑事訴訟法第253條之3第1 項定有明文。準此可認
    ，經檢察官為「緩起訴」處分者，於「緩起訴」之猶豫期間
    內，最終是否會被檢察官提起公訴，猶懸而未定，亦即「緩
    起訴」處分於猶豫期間內尚未具有實質之確定力，檢察官於
    緩起訴期間內，可對被告為繼續觀察，如被告顯無反省警惕
    之情或根本欠缺反省警惕之能力，檢察官仍得依職權或依告
    訴人之聲請，將被告「緩起訴」處分撤銷，固見緩起訴處分
    顯與不起訴處分之性質不同，而行政罰法第26條明定「一行
    為不二罰」之原則，且應受行政罰之行為如經「不起訴處分
    或為無罪、免訴、不受理、不付審理」之裁判確定者，始得
    依違反行政法上義務規定裁處之，並未包括「緩起訴」處分
    在內。但「緩起訴」處分之最終使被告免於刑事訴追之效果
    與「不起訴」處分之效果相同，是以行政罰法第26條第2 項
    是否不包括緩起訴處分情形，仍非無疑，且觀諸被告須待緩
    起訴處分實質確定時，最終始能確定免於受刑事訴追，亦即
    在緩起訴期間內即猶豫期間期滿前，該緩起訴處分仍有被撤
    銷之可能，此時原處分機關若依法為行政裁決，將使受處分
    人有同時遭受行政處罰及刑事訴追之危險，顯與行政罰法第
    26條規定之立法意旨相違背。況檢察官為緩起訴處分時，依
    刑事訴訟法第253 條之2第1項規定對被告所為之指示及課予
    負擔，具有實質刑罰之效果，對被告具有財產減少及自由受
    限之影響，性質上可謂刑事處分，而緩起訴制度雖以特別預
    防為優先考量，但在具體個案決定上，實則已達到一般預防
    的作用及報應理念，基於一行為不二罰原則，受處分人既已
    就其行為受到刑事處分，自不應因同一行為再受到國家的處
    罰（臺灣高等法院暨所屬法院96年法律座談會刑事類提案第
    36號研討結果參照）。惟若行為人所支付之緩起訴處分金，
    未達道路交通管理處罰條例第92條第3項（96年1月29日修正
    後，已移列於同條第4 項）所訂最低罰鍰基準規定者（依違
    反道路交通管理事件統一裁罰基準表之規定，駕駛人違反處
    罰條例第35條第1項第1款之規定，其吐氣所含酒精濃度超過
    每公升0.55毫克以上者，小型車之最低罰鍰為4萬9,500元）
    ，依該條例第35條第8 項之規定，即須補繳不足最低罰鍰之
    部分，始為適法，且如一方面認為行為人依檢察官緩起訴處
    分命令而為金錢給付，與受刑事處罰無異，依行政罰法第26
    條之規定，監理機關不得再行裁罰；一方面卻又認為該等金
    錢給付不屬於道路交通管理處罰條例第35條第8 項所定罰金
    ，無需依該項規定補繳不足最低罰鍰部分之差額，理由顯有
    矛盾，且若緩起訴捐款金額低於最低罰鍰金額，亦有失公平
    （臺灣高等法院暨所屬法院97年法律座談會刑事類提案第39
    號研討結果參照）。
(四)、查本件異議人酒後超過規定標準而駕駛動力交通工具之行為
    ，同時涉犯道路交通管理處罰條例第35條第1項第1款規定及
    刑法第185條之3之公共危險罪，其中刑事部分，業經臺灣新
    竹地方法院檢察署檢察官緩起訴處分確定，異議人並已依檢
    察官指示之負擔條件支付緩起訴處分金5 萬元，業如前述。
    核此緩起訴處分附加條件之履行固非刑法所定刑罰之種類，
    但已影響被告之財產權權益，具有實質刑罰之效果，實質上
    應可該當行政罰法第26條第1項「依刑事法律」之刑事處分
    規定及道路交通管理處罰條例第35條第8 項規定之「罰金」
    ，再參諸違反道路交通管理事件統一裁罰基準表所載，對於
    駕駛人駕駛小型車，其吐氣所含酒精濃度超過每公升0.55毫
    克以上，於期限內繳納或聽候裁決者，最低應納罰鍰之數額
    為4萬9,500元，而異議人業繳交5 萬元之緩起訴處分金，已
    達違反道路交通管理事件統一裁罰基準表之最低罰鍰基準規
    定，應認異議人因本件交通違規所應處之罰鍰部分處罰，已
    依刑事法律處罰，依行政罰法第26條第1 項前段規定所示之
    「一事不二罰原則」，即不應就同一行為再予行政罰鍰之裁
    罰，是原處分機關對異議人裁處罰鍰4萬9,500元部分，與行
    政罰法第26條第1 項前段之規定意旨有違，此一部分之裁罰
    ，顯有未當，無可維持。
(五)、至原處分裁處異議人1 年內不得考領駕駛執照，及另施以道
    路交通安全講習部分，揆諸上開說明，既屬達成遏止酒後駕
    車之不法行為，維護道路交通用路權人之安全法益等行政目
    的所必要之不利處分，縱異議人因同一酒後駕車行為涉犯公
    共危險罪嫌而另受檢察官發動刑事訴追，依行政罰法第26條
    第1 項但書之規定，仍得裁處之，不受同條項前段「一事不
    二罰」原則之拘束。又本件異議人違規時既係駕駛自小客車
    ，其依法所受之處分應為限制其駕駛自小客車之權利，而應
    吊扣其小型車普通駕駛執照，始符修正後道路交通管理處罰
    條例第68條規定之意旨，然異議人違規當時原持有小型車普
    通駕駛執照業經吊銷，此有汽車駕照基本資料乙紙可證，是
    其並未持有合法之小型車普通駕駛執照可供吊扣，僅得依道
    路交通管理處罰條例第67條第6 項規定令其在所規定最長吊
    扣期間內，不得考領小型車普通駕駛執照，併此說明。
六、綜上所述，異議人確有於前揭時地小型車普通駕駛執照業經
    吊銷，仍於飲酒後駕駛自小客車之違規行為，則原處分機關
    依道路交通管理處罰條例第24條第1項第2款、第67條第6 項
    之規定，裁處異議人1 年內不得考領小型車普通駕駛執照及
    施以道路交通安全講習之其他種類行政裁罰，於法尚無不合
    。惟原處分機關依道路交通管理處罰條例第35條第1項第1款
    規定裁處異議人罰鍰4萬9,500元部分，顯與行政罰法第26條
    第1 項前段之規定意旨有違。復因本件酒後駕車為一個交通
    違規行為，罰鍰、1 年內不得考領小型車普通駕駛執照及施
    以道路交通安全講習部分無從區分，從而，應認異議人提起
    本件異議為有理由，本院自應將原處分撤銷，自為裁處如主
    文第2 項所示，以期適法。至異議人於酒後無照駕駛自小客
    車之行為，除成立首揭道路交通管理處罰條例第35條第1 項
    第1 款之違規外，復構成同條例關於無照駕駛之交通違規部
    分，應由舉發單位及裁決機關參酌行政罰法第24條第1 項前
    段之意旨，另為適法之處理，末此指明。
七、據上論斷，應依道路交通案件處理辦法第20條前段，裁定如
    主文。
中    華    民    國    99    年    8     月    30    日
                    交通法庭  法  官  林惠君
以上正本證明與原本無異。
如不服本裁定，應於裁定送達後5日內，向本院提出抗告狀。
中    華    民    國    99    年    8     月    30    日
                              書記官  蔣淑君

司法院資訊處製作；財團法人民間司法改革基金會備份。
